【裁判字號】    90,台非,171
【裁判日期】    900615
【裁判案由】    竊佔
【裁判全文】
最高法院刑事判決                                  九十年度台非字第一七一號
    上訴人  最高法院檢察署檢察總長
    被  告  甲○○
右上訴人因被告竊佔案件，對於台灣高等法院中華民國八十九年十一月二十九日第二
審確定判決（八十九年度上易字第三五○六號，起訴案號：台灣基隆地方法院檢察署
八十八年度偵續字第二六號），認為違法，提起非常上訴，本院判決如左：
    主  文
上訴駁回。
    理  由
非常上訴理由稱：「按曾為不起訴處分而違背刑事訴訟法第二百六十條之規定再行起
訴者，應諭知不受理之判決，又判決適用法則不當者、依本法應於審判期日調查之證
據未予調查者或判決所載理由矛盾者均當然違背法令，刑事訴訟法第三百零三條第四
款、第三百七十八條、第三百七十九條第十、十四款分別定有明文。本件原判決認定
被告於民國八十七年五月間，趁整修其所有坐落基隆市○○路九十一號房屋屋頂漏水
之際，指示不知情之工人，擅自逾越屬於告訴人施羅淑惠向基隆市政府承租坐落基隆
市○○區○○段三十七之一地號上如原判決附圖Ｃ、Ｅ、Ｆ部分所示土地八平方公尺
，設置雨遮、棚架，並在基隆市○○路九十一號及九十三號兩房屋間之前段通道臨東
信路之馬路出入口加裝鐵門予以深鎖，以排除他人進入等情，犯刑法第三百二十條第
二項竊佔罪，第一審法院予以論罪科刑並無不合，而駁回被告之上訴，固非無見。惟
查上開事實，曾由告訴人施羅淑惠提出告訴，嗣經台灣基隆地方法院檢察署檢察官偵
查終結，認被告係六十九年間占用該土地，其犯行已罹於時效，而於八十八年二月二
十八日以八十七年度偵字第三四八二號予以不起訴處分。第查上述不起訴處分書雖列
施羅淑惠為告訴人，但據施女在該案偵查中所具補充理由狀陳稱：『本人於六十九年
購買東信路九十三號房屋時，賣方只承租四十一平方公尺，房屋有六十平方公尺，右
側巷道有十三平方公尺，實際大於承租面積，但本人於八十一年間聲請依照法令承租
三十七之一地號佔有未租面積……。』等語（見上開偵查卷第四十六頁反面第三行至
第六行），參以其於該案承辦檢察官訊以：『被告何時知道占用到你的土地？』一語
時，答稱：『她應在我購買房子六十九年時即知道。』等情（見同上卷第六十五頁正
面一、二行），俱見告訴人於八十一年間聲請依照法令承租該土地時，迄今並未實際
占有該土地。據此以觀，施女在該案偵查中，能否以告訴人身分實施告訴人之權力，
自不能無疑。蓋施女雖是該三十七之一號土地之承租人，但係於八十一年間聲請依照
法令承租，當時該三十七之一號土地上部分為被告使用中，此部分施女並未實際占有
使用，故非事實上有使用管領力之人，其自非因犯罪直接被害之人，是其提出本件控
訴，核屬告發性質而非告訴。其對上開八十七年度偵字第三四八二號不起訴處分，顯
無聲請再議之權，則該不起訴處分應於檢察官為不起訴處分時即告確定（司法院院字
第一○一六、一一七八號解釋及最高法院二十年上字第五五號、三十二年非字第六八
號、六十八年台上字第二一四號判例及八十年度第三次刑事庭會議決議參照）。乃台
灣高等法院檢察署疏未注意及此，竟誤以為施女之再議有理由而命令發回續查。一審
承辦檢察官復未注意及此予以起訴，自屬曾為不起訴處分而違背刑事訴訟法第二百六
十條之規定再行起訴。一審法院竟不察而為科刑判決，原審就此應依職權調查之事項
，仍疏未予以調查致未撤銷一審不當之判決改諭知不受理之判決。從而原判決顯有應
於審判期日調查之證據未予調查及判決適用法則不當之違法。次按刑法第三百二十條
第二項竊佔罪，係以意圖為自己不法之利益而竊佔他人之不動產為其成立要件，苟行
為人將陽台或屋簷伸至鄰地之上空，因未直接竊佔及他人之不動產，自與竊佔罪構成
要件有間，即不得以該罪責相繩，此為目前實務上普遍採行之見解。本件原判決認聲
請人在上開地上設置雨遮、棚架即構成刑法上之竊佔罪，與上述實務上普遍採行之見
解相背，亦有判決適用法則不當之違法。此外依原判決附圖所示及被告於八十九年十
一月十五日原審法院審理時所供，其設置鐵門之Ｄ處，依附圖說明屬被告所有，被告
自得任意使用，附圖Ｃ處，依附圖說明則為磚造平房，屬聲請人於六十九年之前即已
建造完成屬基隆市○○路九十一號房屋之一部分，原判決認被告設置鐵門係為排除他
人之進入，並認附圖Ｃ亦屬『雨遮、棚架』之一部分，顯與卷證資料不相符合，即有
判決所載理由矛盾之違法。案經確定且於被告不利，爰依刑事訴訟法第四百四十一條
、第四百四十三條提起非常上訴，以資糾正」等語。
本院按非常上訴審，應以原確定判決所確認之事實為判決基礎，倘若非常上訴理由係
對卷宗內同一證據資料之證明力持與原判決相異之評價，指原判決認定事實不當，指
摘就該證據未詳加調查，即係對於事實審法院證據取捨裁量權行使之當否任意指摘，
自與非常上訴係以統一法令適用之本旨有違。又刑事訴訟法上所謂「直接被害人」，
應依告訴人所訴之犯罪事實，足認其為被害人為已足。本件原確定判決於判決理由內
說明「被告甲○○應知悉坐落基隆市○○區○○段三十七之一地號土地非其所有。且
被告自承民國八十七年五月間因房子漏雨而整修屋頂，而依告訴人（施羅淑惠）所提
出之被告屋頂整修後照片及被告所提出其屋頂整修後照片，暨基隆市政府八十八年十
二月十六日八八基府財字第一一六五○○號函附被告屋頂有部分搭蓋確係占用東明段
三十七之一地號土地之照片所示，該部分屋頂搭蓋屬新建材，並非多年陳舊建材，則
被告所辯八十七年五月未搭蓋上開雨遮、棚架云云，不足採信」等語（見原判決第三
頁第八至十五行），乃事實審法院取捨證據之職權行使，要難遽認有何違背法令之處
。揆之上開說明，非常上訴意旨所指：被告係於六十九年間占用上開東明段三十七之
一地號土地，而施羅淑惠於八十一年間始依法承租上開土地，被告占有使用上開土地
時，施女並未實際占有使用，故非事實上有使用管領力之人，自非因犯罪而直接被害
之人，是其提出本件控訴，核屬告發性質而非告訴，其對上開八十七年度偵字第三四
八二號不起訴處分，顯無聲請再議之權，則該不起訴處分應於檢察官為不起訴處分時
即告確定，台灣高等法院檢察署疏未注意及此，誤以為施女為告訴人有再議權而命令
發回續查，第一審法院檢察署承辦檢察官予以起訴，自屬違背刑事訴訟法第二百六十
條之規定再行起訴，第一審法院不察而為科刑判決，即有應於審判期日調查之證據未
予調查及適用法則不當之違法云云，不免誤會。原確定判決復於理由內論述「被告於
八十七年五月間擅自逾越該土地設置雨遮、棚架，面積達八平方公尺，並在兩屋間之
通道出入口（即東信路九十一號房屋、東信路九十三號房屋間之前段通道出入口，臨
東信路之馬路）加裝鐵門予以深鎖，經告訴人催討返還，仍置之不理，客觀上足以顯
示有將該部分土地置於自己實力支配之下，並排除他人使用之意圖甚明」（見原判決
第三頁倒數第三行至第四頁第二行）。足見原判決係認定被告在上開東明段三十七之
一地號土地設置雨遮、棚架，並在通道出入口加裝鐵門，排除他人使用上開土地，顯
有為自己不法利益之竊佔意圖。非常上訴意旨所稱：被告在上開土地設置雨遮、棚架
，核與竊佔罪之構成要件不合，而設置鐵門處係屬被告所有土地，亦不構成竊佔罪，
顯係就同一事實，持與原判決相異之法律評價，並據以指摘原判決之判斷違法，依首
開說明，自非正當之非常上訴理由。至如原判決附圖所示Ｃ部分，係被告占用搭蓋磚
造平房，業經基隆市信義地政事務所承辦人員在該附圖內說明綦詳，原判決於事實欄
內認定「甲○○……指示不知情之工人擅自逾越屬於施羅淑惠上開向基隆市政府承租
坐落如附圖『Ｃ』、Ｅ、Ｆ部分所示之土地八平方公尺設置雨遮、棚架……」（見原
判決第一頁倒數第一行至第二頁第一行），雖與事實稍有不符，但與該「Ｃ」部分亦
為被告因擴建而占用之事實（詳起訴書所載）並無不同。是其瑕疵，顯於判決結果不
生影響，自不得據為非常上訴之正當理由。非常上訴意旨，指摘原判決有應於審判期
日調查之證據未予調查、判決適用法則不當及所載理由矛盾云云，非有理由，應予駁
回。
據上論結，應依刑事訴訟法第四百四十六條，判決如主文。
中      華      民      國     九十     年      六      月     十五     日
                              最高法院刑事第十一庭
                                  審判長法官  林  增  福
                                        法官  邵  燕  玲
                                        法官  吳  昆  仁
                                        法官  陳  世  雄
                                        法官  惠  光  霞
      右正本證明與原本無異
                                              書  記  官
中      華      民      國     九十     年      六      月    二十六    日


司法院資訊處製作；財團法人民間司法改革基金會備份。
